臺灣新北地方法院民事判決
110年度重訴字第516號
原      告  吳勝雄    住臺北市○○區○○街00號0樓      訴訟代理人  陳宜新律師                    
被      告  李江雪櫻
            李仁智  
            李宗憲  
共      同
訴訟代理人  翁瑞麟律師                      
複代理人    洪振庭律師
被      告  李品諒  
                      居新北市○○區○○街000號6樓      上列當事人間請求分割共有物事件，經本院於民國111年6月6日言詞辯論終結，判決如下：
    主  文
被告李江雪櫻、李仁智、李宗憲、李品諒應就登記為被繼承人李
芳明所有、坐落新北市新莊區○○○段○小段000地號土地(應有部分
二分之一)，辦理繼承登記。
兩造共有坐落新北市新莊區○○○段○小段000地號土地，准予分割
。分割方法為：如附圖所示編號000(1)部分土地，面積220.15平
方公尺，由原告取得；如附圖所示編號000部分土地，面積220.1
5平方公尺，由被告李江雪櫻、李仁智、李宗憲、李品諒取得，
並按如附表一所示之應有部分維持共有。
訴訟費用由兩造依附表二所示比例負擔。
　　事實及理由
壹、程序部分：
一、按訴狀送達後，原告不得將原訴變更或追加他訴。但請求之
    基礎事實同一者，或不甚礙被告之防禦及訴訟之終結者，不
    在此限，民事訴訟法第255條第1項但書第2款、第7款分別定
    有明文。次按不變更訴訟標的，而補充或更正事實上或法律
    上之陳述者，非為訴之變更或追加，民事訴訟法第256條亦
    有明文可參。本件原告起訴時，訴之聲明為「一、被告李○○
    應就被繼承人李芳明所有坐落新北市新莊區○○○段○小段000
    地號土地之應有部分二分之一辦理繼承登記。二、兩造共有
    新北市新莊區○○○段○小段000地號土地准予原物分割，由兩
    造平均取得(實際面積地界以地政機關測量為準)。」(見重
    司調卷第9頁)，於民國110年5月13日具狀補正訴之聲明第一
    項為「被告李江雪櫻、李仁智、李宗憲、李品諒應就被繼承
    人李芳明所有坐落新北市新莊區○○○段○小段000地號土地之
    應有部分二分之一辦理繼承登記。並請求該繼承人於辦理繼
    承登記後，與原告及其餘共有人分割共有之不動產。」(見
    重司調卷第41頁)，嗣於111年5月20日具狀訴之聲明第2項後
    段補正為「由原告取得000(1)部分土地。」，經核原告上開
    所為，係基於民法第823條規定請求分割兩造共有之系爭土
    地之同一基礎事實，於法核無不符，應予准許。 　　
二、按言詞辯論期日，當事人之一造不到場者，得依到場當事人
     之聲請，由其一造辯論而為判決，民事訴訟法第385條第1
    項 前段定有明文。本件被告李品諒經合法通知，未於最後
    言詞辯論期日到場，且核無同法第386條所列各款情形，爰
    依原告之聲請及上開規定，由其一造辯論而為判決。
貳、實體部分：
一、原告主張：
　　新北市新莊區○○○段○小段000地號土地(下稱系爭土地)原係
    原告與訴外人即被告之被繼承人李芳明所共有(應有部分各2
    分之1)，系爭土地並無因物之使用目的不能分割之情形，亦
    未訂有不分割之契約，且兩造無法達成分割協議，爰依民法
    第823條第1項規定請求原物分割。又原共有人李芳明已死亡
    ，其繼承人即被告迄未辦理繼承登記，爰一併請求被告就被
    繼承人李芳明就系爭土地應有部分2分之辦理繼承登記等語
    。並聲明：(一)被告李江雪櫻、李仁智、李宗憲、李品諒應
    就被繼承人李芳明所有坐落新北市新莊區○○○段○小段000地
    號土地之應有部分二分之一辦理繼承登記。並請求該繼承人
    於辦理繼承登記後，與原告及其餘共有人分割共有之不動產
    。(二)兩造共有新北市新莊區○○○段○小段000地號土地准予
    原物分割，由原告取得000(1)部分土地。
二、被告則以：
(一)被告李江雪櫻、李仁智、李宗憲：　　
　　原告於提起本件訴訟前，未曾向被繼承人李芳明或被告要求
    協議分割系爭土地，原告未證明系爭土地之分割方法有無法
    達成協議之情形。另原告未提出分割方案，若依原告之聲明
    系爭土地分割後由兩造平均取得，將造成被告1人僅分得55.
    0375平方公尺，致被告所分得之土地無法有效利用，減損土
    地之經濟價值，若採原告之分割方案，應考量系爭土地分割
    後，價值是否因開發而受影響，由原告給予被告適當之補償
    等語。並聲明：原告之訴駁回。　　　　
(二)被告李品諒經合法通知，未於言詞辯論期日到場，亦未提出
    準備書狀作何聲明或陳述。
三、本院之判斷：
(一)原告主張系爭土地原為其與李芳明所分別共有(應有部分各2
    分之1)，有系爭土地之土地登記第一類謄本(見重司調卷第1
    5頁)在卷可參，堪予認定。另兩造並未爭執系爭土地有無因
    物之使用目的而不能分割，或兩造有以契約訂定不分割之期
    限之情形。至被告雖辯稱原告未曾與其等協議，應由原告證
    明分割方法有無法達成協議之情形云云，然原告提起本件訴
    訟後，本院即通知兩造於110年8月24日至本院三重簡易庭進
    行調解，惟被告均未到場，有本院三重簡易庭調解紀錄報告
    書(見重司調卷第103頁)在卷可參，足見被告並無就系爭土
    地之分割方案進行調解之意願，故本件確有原告主張無法達
    成分割協議之情形，原告依規定，訴請分割系爭土地，係屬
    有據。
(二)按分割共有物，性質上為處分行為，依民法第759條規定，
    共有不動產之共有人中有人死亡時，於其繼承人未為繼承登
    記以前，固不得分割共有物。惟上訴人因被上訴人劉某就系
    爭建地尚未辦理繼承登記，依法不得為物權之處分。於本件
    訴訟中，請求劉某等辦理繼承登記，並合併對劉某等及其餘
    被上訴人為分割共有物之請求，不但符合訴訟經濟原則，抑
    與民法第759條及強制執行法第130條規定之旨趣無違(最高
    法院最高法院69年台上字第1012號裁判意旨參照)。本件系
    爭土地登記之原共有人李芳明於106年12月5日死亡，其繼承
    人其配偶即被告李江雪櫻、其子即被告李仁智、李宗憲、其
    孫即被告李品諒迄未辦理繼承登記乙節，有系爭土地登記第
    一類謄本在卷可佐，是原告請求被告就其等繼承系爭土地(
    應有部分2分之1)部分辦理繼承登記，自屬有據，應予准許
    。　　
(三)按民法第824條第4項明定，以原物為分配時，因共有人之利
    益或其他必要情形，得就共有物之一部分仍維持共有。又定
    共有物分割之方法，固可由法院自由裁量，但仍應斟酌各共
    有人之意願、共有物之性質、價格、分割前之使用狀態、經
    濟效用、分得部分之利用價值及全體共有人之利益等有關情
    狀，定一適當公平之方法以為分割。又分割共有物，以消滅
    共有關係為目的，法院裁判分割共有物土地時，除因該土地
    內部分土地之使用目的不能分割或部分共有人仍願維持其共
    有關係，應就該部分土地不予分割或准該部分共有人成立新
    共有關係外，應將土地分配於各共有人單獨所有(最高法院9
    6年度台上字第108號判決意旨參照)。本件被告原共有系爭
    土地應有部分2分之1，依系爭土地之面積440.30平方公尺計
    算，其等共有之面積為220.15平方公尺，而其等繼承被繼承
    人李芳明之應繼分比例均為4分之1，若依此比例進行分割將
    導致其等所分得之土地面積過小(即每人各55.0375平方公尺
    )，是本院審酌系爭土地之鄰地目前均為空地，係供做停車
    場使用(見本院卷第131頁之111年1月18日履勘筆錄)，若被
    告所繼承之土地仍維持共有，面積較大(即220.15平方公尺)
    ，仍可與鄰地一同進行開發利用，故基於被告之利益，本院
    於分割系爭土地時，自得將系爭土地之一部分由被告繼續維
    持共有，而僅將部分土地分配由原告單獨所有。
(四)綜上所述，原告請求分割系爭土地，應予准許。本院審酌兩
    造之主張、系爭土地之現況、臨路情形、周遭土地狀況，並
    基於公平原則及考量土地利用之適當性等情，將系爭土地分
    割為如複丈成果圖所示編號000(1)部分應由原告單獨取得，
    編號000部分由被告維持共有(見本院卷第171頁)。
四、按因共有物分割、經界或其他性質上類似之事件涉訟，由敗
    訴當事人負擔訴訟費用顯失公平者，法院得酌量情形，命勝
    訴之當事人負擔其一部，民事訴訟法第80條之1定有明文。
    本件分割共有物之訴，核其性質屬形式之形成訴訟，法院本
    不受原告聲明分割方案之拘束，如准予裁判分割，原告之訴
    即為有理由，並無敗訴與否之問題，況兩造本可互換地位，
    原告起訴雖於法有據，然被告之應訴乃法律規定所不得不然
    ，且兩造均因本件裁判分割而同霑利益，故本院認為於裁判
    分割共有物訴訟，倘法院准予分割，原告之訴為有理由時 
    ，仍應由兩造分別就系爭不動產之應有部分比例分擔訴訟費
    用較符合公平原則，附此敘明。
五、本件事證已臻明確，兩造其餘主張、陳述及所提之證據暨攻
    擊防禦方法，經核與判決結果無影響，毋庸再予審酌，附此
    敘明。
六、訴訟費用負擔之依據：民事訴訟法第78條、第80條之1。
中　　華　　民　　國　　111 　年　　6 　　月　　24　　日
                  民事第六庭    法　官　莊惠真
以上正本係照原本作成
如對本判決上訴，須於判決送達後20日內向本院提出上訴狀。如
委任律師提起上訴者，應一併繳納上訴審裁判費。
中　　華　　民　　國　　111 　年　　6 　　月　  24  　日
                                書記官　蘇莞珍　　　　
附表一：
編號  共有人 分割後應有部分比例  1. 李江雪櫻 4分之1   2. 李仁智 4分之1  3. 李宗憲 4分之1   4. 李品諒 4分之1  

附表二：
編號  共有人 分割前應有部分比例及訴訟費用分擔比例  1. 吳勝雄 2分之1  2. 李江雪櫻 8分之1   3. 李仁智 8分之1   4. 李宗憲 8分之1    5. 李品諒 8分之1